臺灣臺北地方法院民事判決　　　　　　 99年度重訴字第290號
原　　　告　楊德發
訴訟代理人　紀復儀律師
複 代理 人　李明洲律師
訴訟代理人　王世宏律師
追加原告　　楊照
　　　　　　楊政憲
被　　　告　楊德貴
訴訟代理人　郭睦萱律師
複 代理 人　徐碩延律師
　　　　　　王健安律師
上列當事人間請求返還債務事件，本院於民國100年9月8日言詞
辯論終結，判決如下：
    主  文
被告應給付原告及全體共有人新臺幣壹仟壹佰壹拾玖萬元，及自
民國九十八年六月二十七日起至清償日止，按週年利率百分之五
計算之利息。
原告其餘之訴駁回。
訴訟費用由被告負擔百分之三十七，餘由原告負擔。
    事實及理由
甲、程序方面：
一、按訴訟標的對於數人必須合一確定而應共同起訴，如其中一
    人或數人拒絕同為原告而無正當理由者，法院得依原告聲請
    ，以裁定命該未起訴之人於一定期間內追加為原告。逾期未
    追加者，視為已一同起訴，民事訴訟法第56條之1定有明文
    。查本件原告楊德發本於被繼承人楊文鐘之繼承人地位，依
    繼承及借貸之法律關係，請求被告返還借款，核屬公同共有
    權利之行使，可認其訴訟標的對於楊文鐘之其他繼承人楊照
    、楊政憲必須合一確定而應共同起訴。雖楊政憲具狀陳稱本
    件為親屬間之訴訟，強制要求擔任原告，乃破壞兄弟間之和
    諧，非其所樂見等語（見審重訴卷第90頁）。然原告提起本
    件訴訟，法律上並非顯無理由，若楊照、楊政憲拒絕同為原
    告，將使本件原告之當事人不適格，妨害原告正當權利之行
    使，是原告依前開規定，聲請命楊照、楊政憲追加為原告，
    應予准許。
二、本件追加原告楊照、楊政憲經合法通知，無正當理由未於言
    詞辯論期日到場，核無民事訴訟法第386條所列各款情形，
    爰依被告之聲請，由其一造辯論而為判決。
乙、實體方面：
一、原告主張：被告於民國83年8月30日至86年4月23日期間，陸
    續向兩造之父親楊文鐘借款22筆（下稱系爭借款），系爭借
    款情形為：83年8月30日借款新臺幣（下同）25萬元。
    83年9月10日借款20萬元。83年9月12日借款22萬元。83
    年11月22日借款5萬元。83年12月7日借款45萬元。83年
    12月13日借款55萬元。83年12月19日借款100萬元。84
    年2月10日借款5萬元。84年2月13日借款90萬元。84年2
    月24日借款5萬元。84年3月9日借款415萬5,913元。84
    年4月8日借款202萬2,878元。84年4月8日借款領款47萬元
    。84年5月1日借款50萬元。85年11月7日借款50萬元。
    85年11月25日借款300萬元。85年12月5日借款20萬元。
    86年3月6日借款420萬元。86年4月1日借款100萬元。
    86年4月23日借款140萬元。83年12月20日借款570萬8,123
    元。83年12月20日借款368萬9,400元。其中第筆至第
    筆之借款均係由楊文鐘彰化銀行北門分行之帳戶中提領，第
    筆之借款則係由楊文鐘之人頭戶即訴外人邱月育之寶島商
    業銀行延平分行之帳戶中提領，第筆之借款係由楊文鐘之
    人頭戶即訴外人邱月莠之彰化銀行之帳戶中提領。被告所借
    上開款項共計3,056萬6,314元迄今均未清償。嗣楊文鐘於97
    年6月22日死亡，伊與被告及楊照、楊政憲為楊文鐘之法定
    繼承人，而楊文鐘對被告之上開借款債權因楊文鐘之死亡而
    成為遺產，為全體繼承人公同共有，楊文鐘之繼承人即伊自
    得訴請被告向全體繼承人返還其對楊文鐘之系爭借款債務，
    並以起訴狀繕本之送達作為通知被告返還借款予全體繼承人
    之通知。為此，爰依繼承及借貸之法律關係，提起本訴。並
    聲明：被告應給付伊及其他全體共有人（即楊文鐘之繼承人
    ）3,056萬6,314元，及自起訴狀繕本送達翌日起至清償日止
    ，按年息5%計算之利息。
二、被告則以：系爭借款中第筆至第筆借款、及第筆至第
    筆借款共1,499萬元，確實係伊向父親楊文鐘所借貸之款
    項，惟伊已分別於85年7月6日還款100萬元；85年7月11
    日還款126萬8,082元；86年2月28日還款470萬元；86年
    2月28日還款670萬元；86年4月8日還款380萬元；87年8
    月14日還款400萬元。上開還款中，其中第、筆款項伊
    係匯至楊文鐘彰化銀行北門分行之帳戶中，第、筆款項
    則係匯至邱月莠彰化銀行之帳戶，第筆款項係匯至邱月育
    之寶島商業銀行延平分行之帳戶。第筆款項係依楊文鐘之
    指示匯至由楊文鐘擔任董事長之深水貿易股份有限公司（下
    稱深水公司），共計伊已還款2,146萬8,082元。至原告所主
    張之系爭借款中第筆及第筆款項，並非係伊向楊文鐘借
    款分別購買力霸水泥股票各200張、100張，而係楊文鐘自身
    投資股票所支出，原告主張係伊向父親楊文鐘借款買股票，
    與事實不符。原告另主張系爭借款中第筆及第筆款項，
    亦非伊向父親楊文鐘借錢，原告主張伊見股票獲利頗豐，遂
    將合夥改成借貸云云，亦與事實不符。伊所借款項既已陸續
    全部還清，原告請求伊返還借款，自無理由等語，資為抗辯
    。並聲明：原告之訴駁回。
三、兩造不爭執事項：
  (一)原告及被告之父親楊文鐘於97年6月22日死亡，其繼承人除
    原告、被告外，另有楊政憲、楊照二人（即追加原告）。
  (二)楊文鐘彰化銀行北門分行帳戶（帳號00-00000-0-00）有如
    下之提領紀錄：83年8月30日領款25萬元。83年9月10日
    領款20萬元。83年9月12日領款22萬元。83年11月22日
    領款5萬元。83年12月7日領款45萬元。83年12月13日領
    款55萬元。83年12月19日領款100萬元。84年2月10日領
    款5萬元。84年2月13日領款90萬元。84年2月24日領款5
    萬元。84年3月9日領款415萬5913元。84年4月8日領款
    202萬2878元。84年4月8日領款47萬元。84年5月1日領
    款50萬元。85年11月7日領款50萬元。85年11月25日領
    款300萬元。85年12月5日領款20萬元。86年3月6日領款
    420萬元，由被告楊德貴匯入其設於中國信託銀行儲蓄部之
    帳戶。86年4月1日領款100萬元。86年4月23日領款140
    萬元。
  (三)被告於楊文鐘彰化銀行前開帳戶收支本為下列之紀錄：83
    年8月30日楊德貴借支250000元（此為楊文鐘所記錄）。
    83年9月10日楊德貴借200000。83年9月12日楊德貴借2200
    00。83年11月22日德貴借50000。83年12月7日德貴借45
    0000。83年12月13日德貴借550000。83年12月19日德貴
    借1000000。84年2月10日貴借款50000。84年2月13日貴
    借款900000。84年2月24日貴借款50000。84年3月9日買
    力霸水泥200張0000000。84年4月8日買力霸股票100張000
    0000。84年4月8日德貴借款470000。84年5月1日德貴借
    款500000。85年11月7日德貴借款500000。85年11月25
    日德貴借款3000000。85年12月5日德貴借款200000。86
    年3月6日德貴借款0000000。86年4月1日德貴借1000000。
    86年4月23日德貴借0000000。
  (四)邱月育寶島銀行綜合存款帳戶（帳號000-00-000000-0-00）
    於83年12月20日轉帳570萬8,123元至被告彰化銀行北門分行
    帳戶（帳號00000000000000）。楊文鐘收支本上有「83年12
    月20日合夥買股票，支付0000000」之記載。
  (五)邱月莠彰化銀行帳戶（帳號0000-00-00000-0-00）於83年12
    月20日提領368萬9,400元。
  (六)楊文鐘現金收支簿上記載85年10月19日「貴入台塑83/12/20
    -85/9/20利息848935」；楊文鐘彰化銀行存款收支簿上記載
    85年10月17日「貴台塑借款利息448935」。
  (七)被告自其彰化銀行北門分行帳戶（帳號：00-00000-0-00）
    提領下列款項後存入楊文鐘前開彰化銀行北門分行帳戶：
    85年7月6日100萬元。85年7月11日126萬8,082元。87年
    8月14日400萬元；並於楊文鐘收支簿記載：「85年7月6日
    德貴還借款1000000。85年7月11日德貴還借款0000000。
    85年7月11日德貴還利息14350」。
  (八)被告自其前開彰化銀行北門分行帳戶提領下列款項後，於86
    年2月28日分別存入邱月莠前開彰化銀行帳戶470萬元、邱月
    育前開寶島銀行帳戶670萬元。
  (九)被告楊德貴於86年4月8日自其中國信託銀行和平分行帳戶（
    帳號000-00-00000-000）提領380萬50元後匯款至深水公司
    帳戶。
四、兩造爭執事項：
    原告主張被告向楊文鐘借貸系爭借款一情，被告雖不否認系
    爭借款中之第筆至第筆借款、第筆至第筆借款為其
    所借，惟抗辯業已清償完畢，被告並否認系爭借款中之第
    筆及第筆款項、第筆及第筆款項為其所借，且以前揭
    情詞置辯。是本件爭點厥為：(一)系爭借款中之第筆至第
    筆借款、第筆至第筆借款被告是否已清償完畢？(二)系爭
    借款中之第、、及筆款項是否為被告所借？茲分述
    如下：
  (一)系爭借款中之第筆至第筆借款、第筆至第筆借款被
    告是否已清償完畢？
  1.按稱消費借貸者，謂當事人一方移轉金錢或其他代替物之所
    有權於他方，而約定他方以種類、品質、數量相同之物返還
    之契約，民法第474條第1項定有明文。又請求履行債務之訴
    ，原告就其所主張債權發生原因之事實，固有舉證之責任，
    若被告自認此項事實而主張該債權已因清償而消滅，則清償
    之事實，應由被告負舉證之責任，此觀民事訴訟法第277條
    之規定自明，最高法院28年上字第1920號判例意旨參照。查
    原告主張被告曾於83年至86年間陸續向兩造父親楊文鐘借貸
    系爭借款中第筆至第筆借款、第筆至第筆借款，其
    中第筆借款由楊文鐘親自書寫「楊德貴借支」字樣於其收
    支簿上，其餘17筆借款均係被告於楊文鐘收支簿中親自書寫
    「德貴借」等字樣一節，業據原告提出楊文鐘收支簿為憑（
    見卷第47-61頁），且為被告所不爭執，堪認被告確實有向
    楊文鐘借貸系爭借款中第筆至第筆、第筆至第筆等
    18筆借款，共1,499萬元。
  2.又被告雖不否認上開18筆借款，惟抗辯該18筆借款業已清償
    完畢云云，為原告所否認，揆諸前揭判例意旨，被告自應就
    已清償之事實負舉證責任。查被告抗辯曾分別於85年7月6日
    還款100萬元、85年7月11日還款126萬8,082元，然被告復自
    認該2筆款項係償還於85年6月14日向楊文鐘借錢買大同股票
    （見審訴卷第126頁、卷第364頁），自難認被告於85年7月6
    日、85年7月11日所還款100萬元、126萬8,082元係清償上開
    18筆借款。次查被告抗辯於86年4月8日還款380萬元，並提
    出楊文鐘與原告間資金往來帳簿、被告於86年4月8日匯款
    380萬元至深水公司之取款條、匯款申請書影本為憑（見審
    訴卷第116-117頁、卷第321頁），原告對該等證據之形式上
    真正不爭執，僅否認係被告用以還款云云。惟觀諸上開楊文
    鐘與原告間資金往來帳簿於86年4月8日明白記載「德貴（即
    被告）還款轉匯德發（即原告）0000000」，而原告並未主
    張其與被告間有380萬元之借貸債權債務關係，且深水公司
    復由楊文鐘擔任董事長，有深水公司變更登記表附卷可按（
    見卷第96-97頁），則被告抗辯該380萬元其係還款予楊文鐘
    ，經楊文鐘指示而匯入深水公司，應堪採信。又查被告另抗
    辯曾分別於86年2月28日還款470萬元、670萬元及87年8月14
    日還款400萬元云云，固據其提出取款單、存款單及匯款單
    為憑（見審訴卷第111-118頁），惟被告所抗辯之上開3筆款
    項，其中86年2月28日之470萬元及87年8月14日之400萬元均
    係匯至邱月莠彰化銀行之帳戶，86年2月28日之670萬元則係
    匯至邱月育之寶島商業銀行延平分行之帳戶，均非匯至楊文
    鐘帳戶，雖前揭邱月莠、邱月育之帳戶均供楊文鐘使用，然
    交付款項之原因事實甚多，被告既抗辯將上開3筆款項匯至
    邱月莠等帳戶，係作為清償系爭借款中之第筆至第筆、
    第筆至第筆等18筆借款，即應就此有利於己之事實舉證
    證明。再觀諸楊文鐘收支簿，其中不乏有記載被告還款記錄
    ，如84年3月23日「貴還款826,620」（見審訴卷第19頁）、
    86年4月23日「德貴還300,200」（見審訴卷第24頁）、85年
    7月6日「德貴還借款1,000,000」、85年7月11日「德貴還借
    款1,268,082」（見審訴卷第58頁），及86年4月8日「德貴
    還款轉匯德發0000000」，且依此被告還款記錄之記載，被
    告還款金額均小於上開3筆金額，衡諸一般常情，被告還款
    借貸金額較少者既均有記載還款記錄，則上開3筆為數甚鉅
    之金額如確係清償系爭借貸，當無不於楊文鐘收支簿為還款
    記錄之記載，然被告未提出已記載還款記錄之楊文鐘收支簿
    以證明上開3筆金額係清償系爭借貸，自難僅憑前揭被告匯
    款至邱月莠等帳戶，而為有利於被告之認定。
  3.次按繼承人自繼承開始，除本法另有規定外，承受被繼承人
    財產上之一切權利、義務，民法第1148條第1項定有明文。
    復按繼承人有數人時，在分割遺產前，各繼承人對於遺產全
    部為公同共有，民法第1151條亦有明文。查依前所述，被告
    既自認系爭借款中第筆至第筆、第筆至第筆等18筆
    借款係其向楊文鐘所借，惟其除僅就第筆借款業已舉證證
    明清償外，對其餘17筆借款均無法舉證證明業已清償，則被
    告對楊文鐘即有該17筆借貸債務，而楊文鐘於97年6月22日
    死亡，則其對被告之上揭17筆借貸債權即為其之遺產，楊文
    鐘之繼承人為原告、被告及追加原告，均未辦理拋棄繼承或
    限定繼承，且未分割遺產，為兩造所不爭執，有原告起訴狀
    及被告98年6月4日民事答辯(一)狀附卷可稽，則該17筆借款為
    原告、被告及追加原告公同共有，原告以起訴狀繕本之送達
    作為通知被告返還借款予全體繼承人之通知，則被告自應將
    該17筆借款金額共1,119萬元（1,499萬元－380萬元＝1,119
    萬元）返還原告及全體共有人。
  (二)系爭借款中之第、、及筆款項是否為被告所借？
  1.按當事人主張有金錢借貸關係存在，須就其發生所須具備之
    特別要件即金錢之交付及借貸意思表示互相一致負舉證之責
    任，若僅證明有金錢之交付，未證明借貸意思表示互相一致
    者，尚不能認為有金錢借貸關係存在，最高法院81年度台上
    字第2372號判決參考。又按民事訴訟法係由原告主張權利者
    ，應先由原告負舉證之責，若原告先不能舉證，以證實自己
    主張之事實為真實，則被告就其抗辯事實，即令不能舉證，
    或其所舉證據尚有疵累，亦應駁回原告之請求，亦有最高法
    院17年上字第917號判例意旨足資參照。本件原告主張系爭
    借款中第、、及筆等4筆款項為被告向楊文鐘所借
    貸，既為被告所否認，則原告即應就被告與楊文鐘間有系爭
    借款中第、、及筆等4筆款項之借貸意思表示互相
    一致及借款已交付之事實負舉證責任。
  2.原告主張系爭借款中第、筆係被告分別於84年3月9日、
    同年4月8日向楊文鐘借款415萬5,913元、202萬2,878元，用
    以購買力霸水泥股票200張及100張云云，固據其提出楊文鐘
    收支簿、及被告自楊文鐘彰化銀行北門分行帳戶提領之提款
    單影本為證，惟為被告所否認，並抗辯係楊文鐘自身投資股
    票所支出等語。查原告所提出之楊文鐘收支簿於84年3月9日
    及同年4月8日僅分別記載「買力霸水泥股票200張4,155,913
    」、「買力霸水泥股票100張2,022,878」（見審訴卷第18、
    20頁），並非記載「德貴借款」等字樣，尚難憑此即謂該2
    筆款項為被告所借貸。又該2筆款項係由楊文鐘之彰化銀行
    北門分行帳戶所提領，雖該提款單為被告所書寫，亦難憑此
    而謂該2筆款項為被告所借貸。原告既未能舉證證明系爭借
    款中第、筆款項係被告向楊文鐘所借，則其請求被告返
    還該2筆款項予全體共有人，自非有據。原告另主張系爭借
    款中第、筆款項亦為被告於83年12月20日年向楊文鐘所
    借貸云云，且提出邱月育寶島商業銀行存摺、楊文鐘收支簿
    、寶島商業銀行匯款回條、邱月莠彰化銀行存摺影本為證，
    為被告所否認，並抗辯該2筆款向係被告與楊文鐘合夥買股
    票，而非借貸等語。查系爭借款中第筆款項係自邱月育寶
    島商業銀行中提領，且同日於楊文鐘收支簿記載「合夥買股
    票5,707,123」等字，有楊文鐘收支簿在卷足佐（見審訴卷
    第52頁），則系爭借款中第筆款項既係被告與楊文鐘合夥
    買股票，自非借貸，原告主張該款項係被告向楊文鐘所借貸
    ，而請求被告返還予全體共有人，要難採取。至系爭借款中
    第筆款項，原告主張被告係自邱月莠彰化銀行帳戶提領，
    購買台塑股票，後因操作股票獲利，就自行變成借款云云，
    惟查，邱月莠彰化銀行帳戶於83年12月20日所提領之368萬
    9,400元，是否係楊文鐘提領予被告合夥購買台塑股票，原
    告未舉證以實其說，則其僅憑楊文鐘收支簿於85年10月19日
    收入金額欄記載「貴入台塑83/12/ 20 -85/9/20利息」等字
    ，即空言主張邱月莠彰化銀行帳戶於83年12月20日所提領之
    368萬9,400元係楊文鐘提領予被告，合夥購買台塑股票，後
    被告見操作股票獲利頗豐，遂將合夥改成借貸云云，即非可
    採。
  3.綜上，原告既無法舉證證明系爭借款中第、、及筆
    等4筆款項，被告與楊文鐘間有借貸意思表示互相一致及借
    款已交付之事實，則其請求被告將該4筆款項返還全體共有
    人，核難採取。
五、按借用人應於約定期限內，返還與借用物種類、品質、數量
    相同之物，未定返還期限者，借用人得隨時返還，貸與人亦
    得定一個月以上之相當期限，催告返還；又給付無確定期限
    者，債務人於債權人得請求給付時，經其催告而未為給付，
    自受催告時起，負遲延責任；遲延之債務，以支付金錢為標
    的者，債權人得請求依法定利率計算之遲延利息，民法第
    478 條、第229條第2項、第233條第1項本文分別定有明文。
    查原告請求被告返還借款予全體共有人，屬無確定期限之給
    付，原告以起訴狀繕本之送達作為通知被告返還借款予全體
    繼承人之通知，而兩造同意以98年5月26日作為被告收到起
    訴狀繕本之日（見卷第363頁反面），依前揭規定，被告於
    收到起訴狀繕本之日起1個月應將借貸款項1,119萬元返還予
    全體共有人，被告迄今未還，自應自98年6月27日起負遲延
    責任。
六、從而，原告依繼承及借貸之法律關係，請求被告應給付原告
    及全體共有人1,119萬元，及自98年6月27日起至清償日止，
    按年息5％計算之利息，為有理由，應予准許；逾此範圍之
    請求，為無理由，應予駁回。
七、本件事證已臻明確，兩造其餘攻擊防禦方法及舉證，核與判
    決結果無影響，爰不再一一論列，併予敘明。
八、據上論結，本件原告之訴為一部有理由，一部無理由，依民
    事訴訟法第385條第1項、第79條，判決如主文。
中    華    民    國   100    年    9     月    30    日
                  民事第三庭    法  官  魏式瑜
以上正本係照原本作成
如對本判決上訴，須於判決送達後20日內向本院提出上訴狀。如
委任律師提起上訴者，應一併繳納上訴審裁判費。
中    華    民    國  100    年     9     月    30    日
                                書記官  曾鈺馨